【裁判字號】    88,上易,47
【裁判日期】    890131
【裁判案由】    業務侵占等
【裁判全文】
臺灣高等法院高雄分院刑事判決                      八十八年度上易字第四七號
    上  訴  人  台灣高雄地方法院檢察署檢察官
    被      告  甲○○
    選任辯護人  林伯祥  律師
                李偉如
右上訴人因被告業務侵占等案件，不服臺灣高雄地方法院八十五年度易字第一四九四
號中華民國八十七年十月二十七日第一審判決（起訴案號：臺灣高雄地方法院檢察署
八十五年度偵字第二一六六四號、第二三五三一號），提起上訴，本院判決如左：
      主      文
上訴駁回。
      理      由
一、公訴意旨略以：被告甲○○係高雄市○○區○○路八十巷十四弄三號五樓翔農實
    業有限公司董事長，執行公司之業務，竟意圖為自己不法之所有，基於概括之犯
    意，自民國（以下同）八十四年六月十六日起，陸續將其業務上所持有，而存放
    於合作金庫大順支庫0000000000000號帳戶內之公司所有存款侵占
    挪為己用，至八十四年八月三日止，共計侵占公司款項新台幣（以下同）四百八
    十七萬二千四百元。嗣被告甲○○唯恐東窗事發，於八十四年八月十六日將公司
    所有之車牌號碼ＥＰ－九六二九號自用小客車一輛，侵占開走逃逸。被告甲○○
    復意圖為自己不法之所有，明知其已無支付能力，財務狀況欠佳，竟於八十四年
    間，持其自任發票人、到期日為八十四年九月十日、面額一百十六萬元之支票一
    紙，至高雄市○○路四十二號Ｂ棟十樓向乙○○詐借同額之款項，得手後隨即於
    八十四年八月十六日逃匿無蹤，屆期經乙○○持該票提示卻遭退票後，方知受騙
    ，因認被告甲○○分別涉犯刑法第三百三十六條第二項之業務侵占罪及第三百三
    十九條第一項之詐欺罪嫌云云。
二、本件公訴人認被告甲○○涉犯刑法第三百三十六條第二項之業務侵占罪嫌及同法
    第三百三十九條第一項之詐欺罪嫌，無非係以告訴人吳旭彬、乙○○之指訴，及
    其提出之臺灣省合作金庫交易明細表五份、面額一百十六萬元之支票、退票理由
    單、代收票據明細表各一份附卷可證等情為其主要論據。訊據被告甲○○則堅決
    否認犯有何業務侵占、詐欺等犯行，並辯稱：我係翔農實業股份有限公司（以下
    簡稱翔農公司）董事長；公司所需資金，均由我以自己或公司之名義向他人告貸
    負責籌措，供公司週轉之用。起訴書附表所示美國運通銀行000000000
    號帳戶為我與告訴人吳旭彬、乙○○合資經營之統興牧場專用帳戶，有關該附表
    中所示匯入該帳戶之款項係供該牧場使用；另附表所示其他三帳戶雖為被告所有
    ，惟匯入此帳戶中之款項若非被告與公司間之股東資金往來，即係用以清償公司
    之債務。另牌照號碼ＥＰ－九二六九號自用小客車係我於八十四年八月十六日於
    公司與股東不歡而散後，駕駛上開車輛負氣出走。嗣後經乙○○告知公司情況及
    已向法院提出告訴後，便將車輛駛回。再乙○○所指我向其借款一百十六萬元未
    還之事，此款項係我與乙○○共同投資經商互有金錢往來之差額，嗣後已償還乙
    ○○，並無侵占公司款項或詐欺之犯行等語。
三、按犯罪事實應依證據認定之，無證據不得推定其犯罪事實，刑事訴訟法第一百五
    十四條定有明文。次按告訴人之告訴，本以使被告受刑事訴追為目的，故其陳述
    是否與事實相符，仍需調查其他證據，以玆審認。經查：
    (一)關於業務侵占罪部分：
    １、依被告甲○○所提出翔農公司八十四年之明細分類帳（見原審卷一第六十九
        至七十二頁）載明被告與翔農公司確有資金往來，而據證人林姿伶於原審到
        庭結稱：「（有無從被告帳戶內提款過？）有領過」、「被告先借款出來，
        之後再還他」、「（公司需要錢時，何人籌措？）都是老闆甲○○調」等語
        （見原審卷第七十五至七十頁）；證人林淑惠亦到庭結稱：「曾經有匯款至
        甲○○帳戶，也曾由甲○○的帳戶匯到公司的帳戶」等語（見原審卷第九十
        五頁），則被告所辯有關翔農公司需用資金週轉時，均是由其負責籌措一節
        ，應堪認定。
    ２、嗣經原審囑託之會計師陳石城就被告與告訴人所提出自八十三年十一月九日
        至八十三年十月三十一日止之傳票、日記帳、明細分類帳、總分類帳、八十
        三年度股東往來帳乙本、現金簿乙本及有關翔農公所屬銀行帳號交易明細表
        、被告所屬臺灣省合作金庫（以下簡稱合庫）北高雄支庫00000000
        00000號帳號、告訴人吳旭彬所屬同上行庫000000000000
        0號帳號、千牧實業公司所屬合庫大順支庫0000000000000號
        帳號交易明細表、高燁行實業公司合庫大順支庫000000000000
        0號帳號存摺等物予以鑑定，認為除八十四年偵字第二一六六四號告訴狀附
  表所示編號九、十一至十三等筆款項外（另如後述），其餘各筆款項經其查
        核前述有關資料後，均認為係屬償還被告往來款無訛，此有會計師陳石城所
        製之鑑定報告書附卷足憑（附於原審卷二第四十三頁）。
    ３、有關告訴狀附表編號第九號所載六十五萬元該筆款項，前述鑑定報告書所載
        之鑑定意見為：依前述合庫大順乙存存摺、合庫大順甲存00000000
        00000號、合庫大順乙存0000000000000號及合庫大順北
        高票貼00000000000000號對帳單均有此記載，傳票亦經核准
        ，惟合庫北高票貼0000000000000號之對帳單之收支記錄無法
        與帳載核對，故對當日帳載償還股東甲○○二百零四萬零六十二元無法表示
        意見；另第十一號所載五百八十萬元該筆款項，鑑定意見認為於八十四年七
        月二十六日由合庫大順乙存0000000000000號領出一百十萬零
        三十一元，償還甲○○股東款，惟帳上記錄為償還甲○○股東往來款二百九
        十萬零三十一元，差異一百八十萬元，於八十四年七月二十五日由萬通銀行
        票貼－翔農轉入合庫大順乙存0000000000000號計八十八萬元
        ，經核合庫大順乙存存摺有該筆記錄，且傳票亦經核准，惟尚缺萬通銀行票
        貼之帳單，帳上記錄由合庫大順票貼－高燁行轉入合庫大順乙存00000
        00000000號二百萬元，惟合庫大順乙存並無此記錄；至有關編號十
        二、十三號所載二十四萬元、三十六萬元二筆款項，鑑定意見認為：於八十
        四年八月三日由合庫大順乙存0000000000000號領出六十萬零
        六十二元，還甲○○股東往來款，於八十四年八月四日由合庫大順乙存00
        00000000000號領出十二萬四千三百九十二元支付貨款十二萬一
        千三百七十一元及手續費三千零二十一元，於八十四年八月四日由合庫大順
        乙存0000000000000號領出二十四萬三千元，支付保證金，於
        八十四年八月七日由大順乙存0000000000000號領出三十八萬
        二千零六十二元轉存入中小企銀北高甲存00000000000號二十六
        萬二千元，支付郵電費六十二元及還甲○○股東往來款十二萬元，以上合計
        還甲○○股東往來款共計七十二萬零六十二元，經核對帳單皆有上述之記載
        ，且傳票亦經核准，惟因帳載八十四年七月三十一日起股東往來款已出現借
        方故此二筆應可認屬股東甲○○向公司取款等語，惟參諸該鑑定報告書第三
        項鑑定前提第二款所載，有銀行交易明細表無收支記錄、股東往來明細帳有
        記錄，但缺傳票、有傳票但帳冊未記載、相關銀行存款帳戶交易明細表之收
        支記錄與帳載無法核對及缺相關銀行存款帳戶交易明細表可核對等情形，另
        第四項鑑定結果及理由第四款記載，甲○○提供予翔農公司使用之合庫北高
        票貼戶－甲○○帳號0000000000000號交易明細表收支記錄與
        帳載收支記錄，其中有關股東往來帳列記錄與交易明細表收支記錄並無法相
        互核對等語，足見前揭鑑定意見所載各項金額不符，乃起因於無相關資料可
        供核對之故。嗣經原審依告訴人聲請函調合庫北高雄支庫甲○○帳號000
        0000000000號、合庫大順支庫翔農公司帳號000000000
        0000號、萬通商業銀行南高雄分行翔農公司票借交易之票據明細表，再
        由鑑定人為進一步鑑定，其鑑定結果認為經核對後，並無不符之處，且不足
        以影響原鑑定報告對起訴意旨所舉十三筆款項之查核意見，亦有鑑定報告補
        充意見書一份附卷可證（附於原審卷三第五至六頁），況依告訴人所提合庫
        各類存款分戶交易明細表（附於八十四年度偵字第二一六六四號偵查卷第六
        至十頁），僅足證明有關告訴狀附表各筆款項係從00000000000
        00帳號提出，尚難僅憑此情遽為各該款項係為被告所侵占。
    ４、另據前述鑑定報告書第四項鑑定結果所載，認至八十四年八月十五日止，公
        司墊付甲○○款項六十二萬四千一百九十元，意即被告欠翔農公司上述款項
        ，惟依該項第三款所述「依帳載記錄，截至八十四年七月二十五日，公司尚
        欠股東甲○○二百四十五萬六千零六十三元（本日以前均係甲○○墊付公司
        ），於七月二十七日提領二百九十萬零三十一元後，變成林國禎欠公司四十
        四萬三千九百六十八元，但七月三十一日再墊入八十一萬二千八百四十九元
        後，公司又欠股東三十六萬八百八十一元，俟後本科目雖分別有借貸出現，
        但至八十四年八月十五日止，股東甲○○之往來款一直出現於借方，表示甲
        ○○欠公司」等語，可證被告與翔農公司相互間時有借貸關係存在；被告既
        為翔農公司之實際負責人，對公司之營運、資金狀況當知之甚稔，且又負責
        籌措資金供公司週轉之用，又徵諸被告於原審供稱：我所借得之款項，若債
        權人與公司不常往來，則列為我個人往來，再由我存褶撥入公司帳戶，如係
        常往來之廠商，就直接撥入公司帳戶款等語（見原審卷一第二四一頁），前
        述所謂借貸關係，按理應係被告先借款供公司使用，嗣後再以帳載股東往來
        名目償還被告，被告當無向公司借款甚至挪用公司款項之意甚明。次按現今
        中小企業之會計制度未臻健全，公司負責人對會計、記帳之事並未重視，其
        對公司資金之收支狀況，未必全然公司帳目中加以記錄，此乃眾所週知之事
        實，故對其代表公司借貸之額度，及公司償還借款之金額是否相符，實難期
        被告能全盤掌握，是亦難僅以前述鑑定結果認被告欠翔農公司上述款項，即
        謂被告將公司款項侵吞入己。另參諸翔農公司所有萬通銀行南高雄分行帳號
        八一九之五號支票存款帳戶中，八十四年八月十五日各匯款轉入二百萬元、
        九十九萬五千三百五十六元二筆款項，此有該分行八十五年十月十五日萬通
        南高字第六二五號函所附往來明細載述明確，而證諸翔農公司日記帳載（見
        八十六年七月七日被告陳報狀，附於原審卷二第八十八頁），上述二筆款項
        之來源為甲○○合庫北高票貼帳戶－四十五萬元、吳旭彬合庫北高票貼戶－
        五十四萬五千三百八十七元，被告股東往來－六十八萬三千零六十二元、高
        燁行合庫大順票貼戶－三十一萬元、翔農合庫大順票貼－四十七萬元、大順
        乙存－六十七萬五千三百十二元，而是日距被告離開公司之日（八月十六日
        ）僅一日之隔，若被告有侵占公司款項之犯意，則其於離開公司之前夕，又
        何需以股東往來名義，匯款六十八萬三千零六十二元至翔農公司所有前述萬
        通銀行甲存帳戶中，由此益徵被告實無侵占公司款項之不法意圖甚明。
    ５、另據鑑定人陳石城就鑑定報告書附表編號九補充供述：傳票上記載自合庫北
        高票貼戶（帳號0000000000000號）於八十四年七月二十二日
        領出五十五萬元用於清償被告股東往來款，當初核對該帳戶並無此款項之記
        載，後經再次查對，當日有一筆無摺轉存額度相同之款項存入該帳戶，依判
        斷，該帳戶雖屬被告個人帳戶，但應屬公司與個人共用，並就告訴人質疑該
        帳戶中所載無摺轉存之款項係指公司票貼款項乙情，加以說明謂前述無摺轉
        存款項非屬公司款項（見原審卷三第二至三頁），告訴人未經詳查，片面質
        疑卷內各項款項之用途，並據此認被告涉有侵占翔農公司款項，殊非有據。
    ６、有關被告被訴侵占ＥＰ－九二六九號自用小客車部分：系爭自用小客車雖於
        八十四年八月十六日由被告駕駛離開公司，惟該車本由公司負責人之被告甲
        ○○使用，且嗣後被告甲○○復將該車駛回，交還公司，此情已據告訴人乙
        ○○供述明確（見原審卷一第三十頁、第二百十八頁），故尚不能單以被告
        於是日離開公司時，將該車駛離，遽認被告甲○○有侵占該自用小客車之犯
        意。
    (二)關於詐欺罪部分：
        告訴人乙○○於告訴時固指述：被告於八十四年間佯稱經營生意急需資金調
        度，向其借款一百十六萬元，並簽發同額之支票乙紙供其收執等語；嗣於原
        審審理時卻改稱：被告從合夥起我就投資三百萬元，另外八十四年八月十六
        日再借給公司一百十六萬元之語（見原審一卷第三十頁），告訴人乙○○前
        後指述情節顯然不符，則其對被告詐欺所為之指訴，已有可疑之處；此外，
        復參以告訴人供述：被告已將款項償還等語（見原審一卷第三十頁、本院卷
        第三十八頁），益見告訴人乙○○係在藉此偵審程序，達其追償債務之目的
        。從而被告向告訴人乙○○借上述款項時，顯無施用任何詐術，告訴人乙○
        ○亦未因之陷於錯誤而交付上述款項。易言之，本件純屬民事糾葛，且此項
        債務亦已清償，益徵被甲○○告並無不法所有之意圖甚明。
四、綜上所述，被告甲○○身為翔農公司負責人，籌措資金供公司週轉之用本為其份
    內之事，而依卷付現有相關資料，經送請會計師陳石城核對結果，認被告甲○○
    欠公司款項六十二萬四千一百九十元，惟此乃因公司帳目記載不全，或依現存相
    關憑證無從加以核對所致，另會計師陳石城於原審復證稱：八十四年八月十五日
    被告所匯款轉入翔農公司之二百萬元、九十九萬五千三百五十六元二筆款項並未
    計入等語（見原審二卷第一六五頁），顯見尚難以此證明被告甲○○有積欠公司
    款項，況前述被告甲○○所有合庫北高雄支庫0000000000000號帳
    戶係屬被告與翔農公司共用之帳戶，已如前述，自難僅憑該帳戶中有款項存入，
    即謂被告甲○○涉犯業務侵占犯行。另被告甲○○被訴向告訴人張麗美借款未還
    ，尚無證據可資證明係以詐術取得，自難以詐欺罪相繩，已如前述，公訴人僅憑
    告訴人片面之指述，遽認被告涉有業務侵占、詐欺等罪嫌，尚屬速斷，被告前述
    所辯，應堪採信；此外，復查無積極證據足資證明被告有何詐欺、業務侵占犯行
    ，要屬不能證明被告犯罪。
五、原審因而為被告甲○○無罪之諭知，經核尚無不合。公訴人上訴意旨，仍執陳詞
    指摘原判決為不當，並無理由，應予駁回。
據上論結，應依刑事訴訟法第三百六十八條，判決如主文。
本案經檢察官陳新慶到庭執行職務。
中    華    民    國     八十九     年       一       月     三十一     日
                              臺灣高等法院高雄分院刑事第七庭
                                  審判長法官  李文雄
                                        法官  郭雅美
                                        法官  黃憲文
右正本證明與原本無異。
不得上訴。
                                      書記官  黃全忠
中    華    民    國     八十九     年       二       月     二         日
                                                                        Ｂ


司法院資訊處製作；財團法人民間司法改革基金會備份。
